Inventaris van het archief van J.D. van der Capellen tot den Poll [levensjaren 1741-1784], 1349-1786
Nationaal Archief, Den Haag
Collectie J.D. van der Capellen tot den Poll
Capellen tot den Poll, van der
1349-1786
1149
0.93 meter; 340 inventarisnummers.
Normale geschreven, getypte en gedrukte documenten, geen bijzondere handschriften.
Nationaal Archief, Den Haag
Capellen tot den Poll, J.D. van der
Joan Derk van der Capellen tot den Poll was een belangrijk politicus en patriottenleider. Hij is waarschijnlijk (anoniem) schrijver van het pamflet 'Aan het volk van Nederland'. Dit pamflet was een aanklacht tegen de politiek van de regenten en het zwakke beleid van Willem V. Een groot deel van het archief bestaat uit correspondentie, o.a. met zijn patriottische medestanders John Adams en Richard Price. Verder bevat het archief stukken betreffende zijn admissie in de ridderschap van Overijssel en zijn politieke werkzaamheden.
Archiefvorming
Geschiedenis van de archiefvormer
Joan Derk van der Capellen wordt op 2 november 1741 te Tiel geboren uit het huwelijk van Frederik Jacob van der Capellen en Anna Elisabeth van Bassenn. Na zijn studietijd te Utrecht (1758-1763) houdt hij zich bezig met engels, oude talen en filosofie, tot hij zich in 1767 informeert omtrent trent de mogelijkheid tot admissie in de Zutfense ridderschap.
Deze admissie blijkt niet mogelijk, doch dankzij zijn huwelijk met de Overijsselse freule Hillegonda Anna Bentinck kan de baron op 12 maart 1770 een request om admissie in de Ridderschap van Overijssel indienen. Eerst na een slepende procedure wordt Van der Capellen op 20 juni 1772 verschreven van de Breedenhorst, later van de Pol. Hier begint de eigenlijke politieke werkzaamheid van Van der Capellen.
Allereerst vraagt de kwestie van augmentatie en equipage zijn aandacht (1773) ,vervolgens die der Schotse Brigade (1775-1776), waarbij Van der Capellen voor het eerst de drukpers voor zijn doeleinden inschakelt.
Vervolgens houdt hij zich bezig met de zaak rond de regeringsreglementen en de begeving der provinciale commissies (1777), welke kwestie uitloopt op een konflikt om de democratie binnen de Statenvergadering. Het meest geruchtmakend echter, wordt de zaak van de afschaffing der drostendiensten, waaraan Van der Capellen zich wijdt vanaf april 1778. Zijn "Vertoog over de onwettigheid der Drostendiensten" is voor de Ridderschap aanleiding om hem op 27 oktober 1778 voorlopig te schorsen als lid van de Staten van Overijssel.
Tijdens deze voorlopige schorsing ijvert Van der Capellen allereerst voor zijn readmissie. Zo wendt hij zich tot de Stadhouder, mobiliseert de publieke opinie door het stimuleren van requestenbewegingen onder de bevolking ten plattelande en in de kleine en grote steden, en schrijft het anoniem verschenen pamflet: "Aan het Volk van Nederland". Als gevolg van deze acties wordt de Ridderschap gedwongen tot Van der Capellen's readmissie op 1 november 1782.
Tevens biedt de periode van voorlopige schorsing Van der Capellen gelegenheid zijn correspondenties uit te breiden, waarbij de briefwisseling met belanghebbenden in Franse en Amerikaanse zaken - bijvoorbeeld met Adams, Franklin, Livingston - vooropstaat. Zo wordt hem verzocht, de mogelijkheden tot vestiging van een Amerikaans gezantschap in de Republiek te onderzoeken, hetgeen een begin vormt van zijn contacten met de patriotten in Holland. Tevens beijvert Van der Capellen zich, interesse te kweken voor deelname Amerikaanse leningen, waarbij o.m. Diriks, De Neufville en Erkelens binnen zijn gezichtsveld komen.
Dit zijn ook de jaren waarin reizende propagandisten als Paul Jones en Stephen Sayre contacten leggen met amerikaansgezinden in de Republiek. Met mensen als Bérenger, De Breteuil en De la Vauguyon tenslotte, handelt de correspondentie bovendien over een mogelijke alliantie met Frankrijk.
Van november 1782 tot april 1783 breidt Van der Capellen zijn provinciale akties uit, en bevordert de instelling van burgercommissies en de oprichting van vrijcorpsen. Zijn handelingen in de Statenvergadering blijven beperkt tot de opnieuw te verwachten begeving der commissies. In de zomer van 1783 kan Van der Capellen tijdens een reis door Utrecht en Holland zijn contacten met de patriotten aldaar enigszins uitbreiden, doch op de regentenvergaderingen, dat najaar in Amsterdam gehouden, heeft hij weinig in te brengen.
Het advies over de mogelijke alliantie met Frankrijk, op 12 december 1783 is Van der Capellens laatste actie in de Statenvergadering: het conflict rond de overstemming, dat reeds geruime tijd bestond, leidt de dag daarna tot een scheuring tussen Ridderschap en Steden.
De hierop volgende maanden wordt de toch reeds zwakke gezondheid van Van der Capellen, na de inspanningen van laatste jaren, nog extra belast door huiselijke moeilijkheden.
Joan Derk van der Capellen overlijdt op 6 juni 1784.
Geschiedenis van het archiefbeheer
Omtrent het lot van Van der Capellen's nagelaten papieren worden ons de oudste gegevens verstrekt door W.H. de Beaufort,
de Beaufort: Brieven, pp. V, VI.
die melding maakt van de belangstelling van Jacobus Scheltema (1767-1835) voor deze stukken, en van de bereidheld van Capellen's enig kind, de latere gravin van Rechteren Westerveld, om de schrijver hierin tegemoet te komen. Scheltema meldt in 1805 evenwel, dat vele geschriften en andere stukken van Van der Capellen reeds vernietigd blijken te zijn.
J. Scheltema: Staatkundig Nederland, Amsterdam, 1805. I, p. 231.
De meeste stukken komen tenslotte in handen van Godert W. graaf van Rechteren van Appeltern, een achterkleinzoon van Van der Capellen; een gedeelte komt in het bezit van een andere achterkleinzoon, J.D. van Hasselt, welke evenwel omstreeks 1875 alle stukken van zijn overgrootvader schenkt aan de Vereeniging tot Beoefening van Overijsselsch Regt en Geschiedenis.1) Het zijn deze beide verzamelingan welke de Beaufort heeft gebruikt voor zijn publicatie van een keuze uit Capellen's correspondentie (1879).
De stukken welke in 1891 door het Algemeen Rijksarchief werden aangekocht, zijn afkomstig van de graaf van Rechteren; van die, welke men in 1889 verwierf, mag worden aangenomen dat zij eveneens van deze afkomstig zijn.
Archief van het Algemeen Rijksarchief, no.630. Brief van graaf van Rechteren d.d. 21 april 1891, aan Van Riemsdijk.
Op 21 maart 1889 bericht de rijksarchivaris in de provincie Overijssel J.I. van Doorninck aan algemeen rijksarchivaris Van Riemsdijk, dat "de brieven van Van der Capellen" welke aan boekhandelaar Gouda Quint te Arnhem ter verkoop zijn aangeboden, naar hun inhoud niet in zijn provinciaal archief behoren. Derhalve zal Van Doorninck dusdanig manipuleren, dat de stukken niet door de Vereeniging tot Beoefening van Overijsselsch Regt en Geschiedenis, maar door Van Riemsdijk ten bate van het rijk gekocht zullen kunnen worden.
Het is echter Frederik Muller & Co. te Amsterdam, die dankzij een hoger bod de papieren bemachtigt
zie 3), waar Van Rechteren tevens meldt dat Muller kocht in opdracht van "eene familie die ook Van der Capelle heet".
, doch deze firma toont zich achteraf bereid, de collectie voor f.350,- aan het rijk te verkopen, op welk aanbod de algemeen rijksarchivaris op 9 april 1889 ingaat
Arch. v.h. A.R.A., no. 629.
. Een voorlopige inventaris verschijnt in de Verslagen omtrent 's Rijks Oude Archieven, 1889: de stukken worden vermeld als Aanwinsten 1889, 29a-dd. Over de stukken welke het Algemeen Rijksarchief in 1891 verwierf is het volgende bekend. Op 21 maart 1891 meldt de rijksarchivaris in de provincie Gelderland, J.F. Bijleveld, aan Van Riemsdijk de te verwachten verkoop van papieren uit het bezit van Mr. Godard W. graaf van Rechteren van Appeltern, waaronder stukken, afkomstig van Van Bassenn en Van der Capellen. Op 21 april 1891 bericht Van Rechteren aan Van Riemsdijk dat de te verkopen collectie stukken van wel zeer uiteenlopende herkomst en aard bevat. "Het gebeurde met Muller" heeft Van Rechteren ontstemd en doet hem ertoe besluiten, ditmaal de gehele verzameling, gelijk hij zegt "bruto", door Gouda Quint te laten verkopen5). Op 27 april 1891 geeft Bijleveld aan Van Riemsdijk schriftelijke adviezen naar aanleiding van de plannen van Van Rechteren.
Nadere gegevens over de aankoop door het Algemeen Rijksarchief, welke tenslotte op 26 oktober 1891 tot stand komt
Arch. v.h. A.R.A., no. 630.
, ontbreken vooralsnog. Een voorlopige inventaris verschijnt in bovengenoemde "Verslagen", 1891, waar de stukken worden vermeld als Aanwinsten 1891, no.211 1-6
De verwerving van het archief
Het archief is door aankoop verworven.
Inhoud en structuur van het archief
1.10
Aanwijzingen voor de gebruiker
Openbaarheidsbeperkingen
Volledig openbaar.
Materiële beperkingen
Aanvraaginstructie
Openbare archiefstukken kunnen online worden aangevraagd en gereserveerd. U kunt dit ook via de terminals in de studiezaal van het Nationaal Archief doen. Om te kunnen reserveren dient u de volgende stappen te volgen:
U maakt een profiel aan op www.gahetna.nl, en logt vervolgens in
Via de archiefinventaris (alleen de beschrijvingen met rode nummers) selecteert u het gewenste archiefstuk door op de knop 'Reserveren' te klikken
In het volgende scherm geeft u aan op welke dag u het archiefstuk wilt inzien
Indien u zich bevindt in de studiezaal en een tafelnummer heeft ontvangen kunt u dit nummer vermelden. Als u geen tafelnummer heeft kunt u tafelnummer 777 laten staan
Vervolgens bevestigt u uw reservering door deze te versturen.
Verwant materiaal
Beschikbaarheid van kopieën
Bijlagen
Concordans
Concordans van oud aanvraagnummer in de inventarissen van 1889 en 1891naar het huidige aanvraagnummer in deze inventaris
Aanwinsten 1889 29a 1, 4B, 7, 9, 15, 19, 22, 223, 25, 26, 29-30, 34-35, 39, 41, 43, 48, 51-52, 60, 62, 66, 68, 77-78, 80, 87-89, 100-101, 144-145, 317, 322, 336
Aanwinsten 1889 29b 1, 3, 25, 27-28, 51, 77, 84, 109, 320-321
Aanwinsten 1889 29c 44, 64
Aanwinsten 1889 29d 19, 28, 74, 150, 335
Aanwinsten 1889 29e 25, 47, 58, 66, 68, 78, 150, 309, 318
Aanwinsten 1889 29f 18, 197, 201
Aanwinsten 1889 29g 7, 43, 79, 143, 316
Aanwinsten 1889 29h 12, 43, 76
Aanwinsten 1889 29i 312
Aanwinsten 1889 29k 310
Aanwinsten 1889 29l 186, 200, 313, 315, 327, 330
Aanwinsten 1889 29m 185-186, 190-191
Aanwinsten 1889 29n 8, 13, 21-22, 45-46, 52, 66-67, 102, 110-114, 307
Aanwinsten 1889 29o 2, 11, 32-33, 54, 63, 66, 75-76, 85, 141-142, 237, 243, 263, 271
Aanwinsten 1889 29p 66, 71, 76, 115-118, 212, 226-227, 229-230, 235, 238-239, 241, 251, 272, 295
Aanwinsten 1889 29q 205, 211-212, 228, 293, 333
Aanwinsten 1889 29r 22, 180, 208-210, 212, 214, 280, 283
Aanwinsten 1889 29s 294, 297-298
Aanwinsten 1889 29t 119, 151, 153, 165, 304
Aanwinsten 1889 29u 286
Aanwinsten 1889 29v 80, 340
Aanwinsten 1889 29w 288-289
Aanwinsten 1889 29x 292
Aanwinsten 1889 29y 291
Aanwinsten 1889 29z 302
Aanwinsten 1889 29aa 342
Aanwinsten 1889 29bb 120
Aanwinsten 1889 29cc 347-348
Aanwinsten 1889 29dd 15, 24, 50, 58, 70, 104-105, 121-125, 127-135, 140, 181-182, 187, 281, 293, 313, 319, 325-326, 329, 331, 341, 346, 349
Aanwinsten 1891 21 1.1 5, 10, 14, 16, 20, 31, 36-38, 40, 42, 49, 53, 57, 59, 65.69, 73, 149, 152, 154-164, 166-177, 182-183, 197, 203, 206, 215-216, 218, 224-225, 252, 269, 277, 311, 345
Aanwinsten 1891 21 1.2 61
Aanwinsten 1891 21 1.3 4A, 6, 15, 17-19, 25, 27, 32, 51-52, 56, 62, 67, 72, 74, 76, 81-83, 86, 92-95, 97-98, 136, 146, 148, 150, 204. 231, 259, 314, 328, 334, 337A-337B, 338-339
Aanwinsten 1891 21 1.4 55, 139, 147, 191, 193, 198, 200, 203, 207, 211, 214-215, 218-223, 226, 229, 232-236, 239-245, 247-250, 252-258, 260-262, 264-270, 272-273, 275-276, 279, 283-284, 287, 296, 299
Aanwinsten 1891 21 1.5 178, 180, 184-185, 188-189, 192-197, 199-200, 202-203, 211, 246, 269, 274, 278-279, 282-283, 285, 300-301, 303, 305-306, 208, 310, 313, 323, 328, 343-344
Aanwinsten 1891 21 1.6 290
Beschrijving van de series en archiefbestanddelen
- Eerste afdeling, A.
  - Brieven van en aan Van der Capellen, I.
    - Adams, J. (in, uit)., 16 oktober 1780-20 april 1783; 1; 11 stukken
      Zie ook 143a
    - Arntzenius, P.N., 61
      zie Patriottisch genootschap "Patriae".
    - Auffmorth, J.B. (in)., 1 april 1783; 2; 1 stuk
    - Barclay Co., J. (uit)., 8 juni 1783; 3; 1 stuk
      Zie ook Livingston, W.
    - Bentinck, C. (te 's-Gravenhage). (in)., 18 september 1773; 4; 1 stuk
    - Bentinck van Werkeren, C.W. (in, uit)., 15 en 16 januari 1776; 4A; 1 stuk
    - Bentinck, D. (in)., 8 september 1768; 5; 1 stuk
    - Berckel, E.F. van. (uit)., 5 en 9 november 1778; 6; 2 stukken
    - Bérenger, L. de. (in, uit),., 27 december 1780-22 oktober 1783 en z.d.; 7; 10 stukken
      Met bijlage
    - Besier, (in, uit)., Januari en 8 maart 1783; 8; 2 stukken
    - Beverhoudt, A. von. (in)., 21 februari 1781; 9; 1 stuk
    - Bleiswijk, P. van. (in)., 31 maart 1772; 10; 1 stuk
    - Boumeisters, A. (in)., 9 januari 1783; 11; 1 stuk
    - Breteuil, L.A. (in, uit)., de 27 juni 1781-3 april 1784; 12; 13 stukken
    - Budde, H. (uit)., 21 oktober 1782; 13; 1 stuk
    - Cannegieter, H. (in)., 7 oktober 1768; 14; 1 stuk
    - Capellen van de Marsch, R.J. (in, uit)., 29 augustus 1778-15 augustus 1783 en z.d.; 15; 15 stukken
    - Collot d'Escury, E.E. (in)., 4 juli 1767; 16; 1 stuk
    - Dapper, B. (in, uit)., 22 en 28 augustus 1780; 17; 2 stukken
    - Demter, F.H. (in)., 24 en 27 februari 1776; 18; 2 stukken
      Met aant. door v.d.C. inzake antwoord aan Demter d.d. 2 maart 1776.
    - Despencer, Lord le-, 44
      zie Jones.
    - Diriks, J.G. (in, uit)., 15 juli 1779-7 april 1783 en z.d.; 19; 18 stukken
    - Doornick, (in)., 14 januari 1769; 20; 1 stuk
    - Driessen, (in,uit)., December 1782 en z.d.; 21; 3 stukken
    - Dumbar, G. (uit)., December 1782(?), 18 februari 1784 en z.d.; 22; 6 stukken
    - Dupuy, Is. (in)., z.d. (1782); 23; 1 stuk
    - Duuren, H. van-. (uit)., 3 april 1784; 24; 1 stuk
    - Erkelens, G. (in, uit)., 22 juli 1777-6 november 1782 en z.d. Met bijlagen..; 25; 10 stukken
      Met fragment van brief door v.d.C. aan Trumbull, z.d.
      Met briefwisseling van Trumbull en Hillsborough.
    - Fizeaux, H. (in, uit)., 29 oktober 1778 en z.d.; 26; 2 stukken
    - Franklin, B. (uit)., 28 april 1778-8 november 1779; 27; 4 stukken
      zie ook Jones.
      zie ook in nr.15, d.d. 29 aug.1778, vd.C.P. aan v.d. C. Marsch.
    - Gates, H. (in, uit)., 9 januari en 6 juli 1779; 28; 2 stukken
    - Gillon, A. (in, uit)., 2 augustus en 16 oktober 1780.; 29; 3 stukken
      Met bijlagen
    - Gijselaar, C. de-. (uit)., 27 oktober 1782 en 7 augustus 1783; 30; 2 stukken
      zie ook 104.
    - Haersolte, W. van-. (in)., 24 september 1767-3 februari 1774; 31; 5 stukken
    - Hattum, B.J. van-. (in, uit)., 21 juli 1778-26 augustus 1779, en z.d.; 32; 9 stukken
    - Hattum, W.L. van-. (in)., 28 april 1779; 33; 1 stuk
    - Hawkins, Ph. (in)., 4 januari 1780; 34; 1 stuk
    - Heerkens, G.N. (in, uit)., 4 en 5 februari 1783; 35; 2 stukken
    - Heiden Hompesch, S.G. (in)., 27 januari 1770; 36; 1 stuk
    - Hillsborough, Lord, 25
      Zie Erkelens.
    - Hoëvell, D. van-, (in)., 15 april 1770; 37; 1 stuk
    - Holthe, G.N. van-. (in)., 14 november 1772; 38; 1 stuk
    - Hooft Dzn., H. (in, uit)., 10 maart 1781-18 maart 1783; 39; 3 stukken
    - Houck, M.E. (in)., 31 maart en 24 mei 1768; 40; 3 stukken
      Bijlage: brief van Schultz (te Rheda) aan Houck d.d. 4 mei 1768.
    - Hubert, H. (uit)., z.d.; 41; 1 stuk
    - Ittersum, (W.J.?). (in)., 17 december 1768; 42; 1 stuk
    - Jansen, M. (in, uit)., 29 augustus 1781-30 mei 1783; 43; 4 stukken
    - Jones, J.P. (in, uit)., 13 oktober-29 november 1779 en z.d. Met bijlagen.; 44
      Bijlage: briefw. van Jones met Countess of Selkirk, Lord le Despencer, Franklin, Pearson.
      Hierin ook brief van De Neufville aan v.d.C. d.d. 9 november 1779.
    - Jordens, G..D.. (in, uit)., 10 en 14 maart 1783; 45; 2 stukken
    - Jordens, R. (in, uit)., 13 en 15 maart 1783; 46; 2 stukken
    - Kock, M. (in)., 12 mei 1777; 47; 1 stuk
      Met aantekeningen door?
    - Kool, J. (uit)., (ná 16 mei 1780) z.d.; 48; 1 stuk
    - Liem, M. (in)., 5 november 1768; 49; 1 stuk
    - Lindenhoff, (in, uit)., Oktober 1782(?) en z.d.; 50; 2 stukken
    - Livingston, W. (in, uit)., 30 november 1778-20 mei 1783; 51; 9 stukken
      Met conceptbrief door v.d.C. aan Barclay and Sons d.d. 20 mei 1783.
    - Marck, F.A. van der-, (in)., 30 oktober 1782-13 januari 1784; 52; 3 stukken
    - Mertens, (in, uit)., 16 en 28 april 1768; 53; 2 stukken
    - Meijling, O. (in)., 21 februari 1783; 54; 1 stuk
    - Nessink, W.J. (in)., 25 december 1779; 55; 1 stuk
    - Neufville, J. de-. (uit)., 7 december 1778-7 maart 1779; 56; 3 stukken
    - Nieukercken en Nijvenheim, H. van-. (in)., 21 december 1768.; 57; 2 stukken
      Bijlage: Copie opzwering kwartieren.
    - Neiuland, J. (in)., 13 mei 1783. Met bijlagen.; 58; 5 stukken
      Bijlagen: copieën v. diverse requesten.
    - Oven, C.C. van-. (in)., 14 december 1768; 59; 1 stuk
    - Patriottisch Genootschap te Enkhuizen. (in)., 6 november 1782; 60; 1 stuk
    - Patriottisch Genootschap "Patriae". (in)., 2 mei 1774; 61; 1 stuk
    - Paulus, P. (uit)., 4 december 1776 en z.d.; 62; 2 stukken
      Bij brief d.d. 4 december 1776 ontbreken p.p. 1 t/m 4.
      Met concept van verklaringen betr. de verkoop v.d. Havezathe de Breedenhorst aan Catharina Muntz, op 17 mei 1775 te Zwolle.
      zie ook 120?
    - Pavant, L.J., 80
      Zie Vreede.
    - Pearson, R., 44
      Zie Jones.
    - Pennink, H. (in)., 12 oktober 1779; 63; 1 stuk
    - Price, R. (in, uit)., 25 januari 1779-26 oktober 1779; 64; 4 stukken
    - Putman, P. (in)., 26 augustus 1767; 65; 1 stuk
    - Racer, J.W. (in, uit)., 23 april 1781-5 augustus 1783 en z.d.; 66; 8 stukken
    - Rückersfelder, A.I. (in, uit)., 13 december 1782-11 mei 1783 en z.d..; 67; 20 stukken
      Bijlage bij brief 11 mei 1783 bevat overwegingen door R. inzake de kwestie-Diriks; vgl. 334
    - Sayre, S. (in)., 9 januari 1780-27 december 1781. Met bijlage.; 68; 4 stukken
      Bijlage: aant. van S. inzake zijn ontwerp voor een schip.
    - Schuler, J.H. van-. (in)., 1 september 1767-19 maart 1773; 69; 5 stukken
    - Schultz,-(te Kampen) (uit)., z.d.; 70; 1 stuk
    - Schultz,-(te Rheda), 39
      Zie Houck.
    - Selkirk, Countess of, 44
    - Sloet tot Tweenijenhuizen, A. (uit)., 16 oktober 1780; 71; 1 stuk
    - Sloet van de Haar, (uit)., 13 februari 1770; 72; 1 stuk
    - Taets van Amerongen, G.M. (in)., 18 februari 1777; 73; 1 stuk
    - Tegelaar, J.G., 2 augustus 1780-4 februari 1783 en z.d. (augustus 1781?); 74
      Hierin enkele brieven onder pseudoniem Jan Sorgelijk.
    - Terhorst, J.A. (in)., 13 februari en 24 maart 1783; 75; 2 stukken
    - Thomassen à Thuessink, D. (in, uit)., 9 april 1770, 3 december 1779, 6 mei 1781, 1781, en z.d.. Met postscriptum.; 76; 6 stukken
    - Thuessink, 76
      Zie Thomassen à Thuessink.
    - Trumbull, J. (in, uit)., 7 december 1778-20 mei 1783; 77; 6 stukken
      zie ook Erkelens en onder IV.
    - Valck, A. (in, uit)., 23 april 1782-april 1783; 78; 4 stukken
    - Vauguyon, duc de la-. (in, uit)., 22 april 1781-14 mei 1784; 79; 11 stukken
    - Vreede, P. (in)., z.d. (maart-juni 1784?).; 80; 3 stukken
      Bijlage: prijsopgave voor een borstbeeld, door L.J. Pavant.
    - Vries, S. de-. (in)., 17 september 1778; 81; 1 stuk
    - Vrij Temminck, E. de-. (uit)., 19 november 1778; 82; 1 stuk
    - Wachendorff, (C.A. van-?) (in, uit)., 18 en 25 september 1779; 83; 2 stukken
    - Washington, G. (uit)., 20 november 1782; 84; 1 stuk
    - Wijck tot Stoevelaar, D. van der -. (in)., 31 maart 1783; 85; 1 stuk
  - Brieven door Van der Capellen aan onbekenden, II.
    - Brief., 20 juli 1776.; 86; 1 stuk
    - "Uittreksel uit een brief, in dato Amsterdam 4 December 1777 van den Here J.V.--- aan den Here D --- te ---"., 87
      Van de hand van vd C.; eigennamen in opschrift onleesbaar gemaakt.
    - Wittenstein., 13 december 1777; 88; 1 stuk
    - "Copy van een missive aan den Hr. D."., 1777; 89; 1 stuk
    - ., 10 februari 1779.; 92; 1 stuk
      Aan Alexander Philip v.d. Capellen?
    - Brief., 15 maart 1779.; 93; 1 stuk
    - Zwolle., 22 maart 1779; 94; 1 stuk
    - Zwolle., 3 april 1779; 95; 1 stuk
    - Latmer., 8 augustus 1779; 97; 1 stuk
    - Zwolle., 8 november 1779; 98; 1 stuk
    - Zwolle., 7 april 1782; 100; 1 stuk
    - Zwolle., 7 februari 1783; 101; 1 stuk
    - Zwolle., 9 februari 1783; 102; 1 stuk
    - 1 april, Z.J., 104; 2 stukken
      Bijlage: brief van de Gijselaar aan vd C.-z.d.
    - 6 april. Z.J., 105; 1 stuk
    - Overige brieven door vd.C. aan onbekenden, alle zonder datum of jaar., 109-139
      - Niet gespecificeerd., 109
      - Niet gespecificeerd., 110
      - Niet gespecificeerd., 111
      - Niet gespecificeerd., 112
      - Niet gespecificeerd., 113
      - Niet gespecificeerd., 114
      - Niet gespecificeerd., 115
      - Niet gespecificeerd., 116
      - Niet gespecificeerd., 117
      - Niet gespecificeerd., 118
      - Niet gespecificeerd., 119
      - aan P. Paulus?1774 of later., 120
      - (3 februari 1783) vgl. 112 en 133., 121
      - Niet gespecificeerd., 122
      - Niet gespecificeerd., 123
      - Niet gespecificeerd., 124
      - Niet gespecificeerd., 125
      - Niet gespecificeerd., 127
      - Niet gespecificeerd., 128
      - Niet gespecificeerd., 129
      - Niet gespecificeerd., 130
      - Niet gespecificeerd., 131
      - Niet gespecificeerd., 132
      - (febr. 1783) vgl. 121., 133
      - Niet gespecificeerd., 134
      - Niet gespecificeerd., 135
      - Niet gespecificeerd., 136
      - Niet gespecificeerd., 139
  - Brieven door onbekenden aan Van der Capellen, III.
    - Brief., z.d. (ná 2 november 1782).; 140; 1 stuk
    - Brief., 12 en 15 december 1782 en 12 februari 1783.; 141; 2 stukken
    - (fragment)., z.d.; 142; 1 stuk
  - Brieven, niet gericht aan Van der Capellen, IV.
    - Adams, J., aan (H. Calkoen)., 143
      vgl. Sillem, Aanh. p. VI, noot.
    - Berenger, L., aan en van M. Jansen., 25 en 27 maart 1783; 143A; 2 stukken
    - Cushing, Th., aan (?)., 30 september 1768..; 144; 2 stukken
      Bijlage: "Brief State of the Merits and services of the Province of the Massachusetts Bay (...)", z.d.
    - Lavater, T.E., aan J. Chr. Hespe., 25 september 1782; 145; 1 stuk
    - Marck, F.A. van der-, aan en van J.W. Racer., 17 november 1779 en z.d.; 146; 2 stukken
    - Rempelaar, P. aan H. Budde., 15 december 1782; 147; 1 stuk
    - Trumbull, J. aan G. Erkelens., 26 november 1782; 148; 1 stuk
    - Vlaming, A. aan F.J.D. van der Capellen., 9 november 1768; 149; 1 stuk
  - Los aangetroffen briefomslagen, V.
    - Briefomslagen, waarvan vijf geadresseerd aan vd C., en één aan M. Jansen, alle met opgedrukt zegel., z.d.; 150; 6 stukken
- Tweede afdeling, B.
  - Stukken betreffende admissie van Van der Capellen, I.
    - Brieven door vd C. aan de stadhouder, houdende dankbetuigingen n.a.v. zijn admissie op 20 juni 1772. Concepten., z.d.; 151; 2 stukken
    - Request door vd C. aan de Staten van Overijssel, houdende verzoek tot admissie in de ridderschap, alsmede Deductie ter adstructie. Concepten, minuten., z.d. (12 maart 1770); 152; 4 stukken
    - "Concept van eene oplossing van de objectie 1e uit de verweigerde admissie van den Heer van Campherbeek en 2e uit de sustenue dat den Deducent in Zutphen niet kunnende verschreven worden, alhier in Overijssel ook behoorde verweigerd te worden". Opgesteld door vd C. Concept., z.d. (maart 1770); 153; 1 stuk
      Voorlopig ontwerp van de "Nadere Deductie", ingediend 12 maart 1770.
    - "Provisioneele aanmerkingen op de Memorie der Heeren van de Ridderschap van Overijssel teegens de Deductie van J.D. van der Capellen ingeleeverd en in derzelver notulen op den 19 April 1770 geïnsereerd". Opgesteld door vd C. Concept, minuut., z.d.; 154; 2 stukken